【裁判字號】    98,訴,116
【裁判日期】    990813
【裁判案由】    拆屋還地等
【裁判全文】
臺灣宜蘭地方法院民事判決               98年度訴字第116號
原      告  台灣省宜蘭農田水利會
法定代理人  壬○○
訴訟代理人  林志嵩律師
被      告  寅○○
            乙○○
            丁○○
            丙○○
            戊○○
兼  上三人
法定代理人  辰○○
被      告  甲○○
            巳○○
被      告  己○○
被      告  癸○○
被      告  辛○○
法定代理人  卯○○
            庚○○
被      告  丑○○
兼訴訟代理人  子○○
上列當事人間請求拆屋還地等事件，本院於中華民國99年7月23
日言詞辯論終結，判決如下：
    主    文
被告寅○○應將坐落於宜蘭縣冬山鄉○○段二一五地號土地內如
附圖所示編號A1（面積三三點四八平方公尺）之二層鐵皮屋、編
號A3（面積一零點九三平方公尺）之鐵皮棚架（下有鋼鐵造小橋
）拆除，將該部分土地及編號A2（面積一六點二六平方公尺）土
地交還原告。
被告乙○○、丁○○、丙○○、戊○○、辰○○應將坐落於宜蘭
縣冬山鄉○○段二一五地號土地內如附圖所示編號 B（面積三零
點七三平方公尺）之鐵棚架拆除，將該部分土地交還原告。
被告甲○○、巳○○應將坐落於宜蘭縣冬山鄉○○段二一五地號
土地內如附圖所示編號C1（面積九點七二平方公尺）之鐵皮屋及
雨棚拆除，將該部分土地及編號C2（面積二九點一五平方公尺）
土地交還原告。
被告己○○應將坐落於宜蘭縣冬山鄉○○段二一五地號土地內如
附圖所示編號D（面積八平方公尺）之土地交還原告。
被告癸○○應將坐落於宜蘭縣冬山鄉○○段二一五地號土地內如
附圖所示編號E1（面積零點二九平方公尺）之鐵皮屋及J、K連線
之圍牆拆除，將該部分土地及編號E2（面積二九點零一平方公尺
）土地交還原告。
被告辛○○應將坐落於宜蘭縣冬山鄉○○段二一五地號土地內如
附圖所示L、M、N、O連線之圍牆拆除，將編號G1（面積三二點九
一平方公尺）土地交還原告。
被告子○○、丑○○應將坐落於宜蘭縣冬山鄉○○段二一五地號
土地內如附圖所示編號 I（面積一三點二七平方公尺）土地交還
原告。
被告寅○○應給付原告新臺幣壹萬柒仟陸佰肆拾陸元及自民國九
十八年五月四日起至清償日止，按週年利率百分之五計算之利息
。
被告乙○○、丁○○、丙○○、戊○○、辰○○應給付原告新臺
幣柒仟壹佰伍拾壹元及自民國九十八年十二月十五日起至清償日
止，按週年利率百分之五計算之利息。
被告甲○○、巳○○應給付原告新臺幣玖仟零肆拾伍元及自民國
九十八年四月二十二日起至清償日止，按週年利率百分之五計算
之利息。
被告己○○應給付原告新臺幣壹仟捌佰陸拾貳元及自民國九十八
年四月二十二日起至清償日止，按週年利率百分之五計算之利息
。
被告癸○○應給付原告新臺幣陸仟捌佰壹拾柒元及自民國九十八
年四月二十二日起至清償日止，按週年利率百分之五計算之利息
。
被告辛○○應給付原告新臺幣柒仟陸佰伍拾捌元及自民國九十八
年五月四日起至清償日止，按週年利率百分之五計算之利息。
被告子○○、丑○○應給付原告新臺幣參仟零捌拾柒元及自民國
九十八年四月二十三日起至清償日止，按週年利率百分之五計算
之利息。
被告寅○○應自民國九十八年四月十五日起至履行主文第一項之
日止，按月給付原告新臺幣貳佰捌拾參元。
被告乙○○、丁○○、丙○○、戊○○、辰○○應自民國九十八
年四月十五日起至履行主文第二項之日止，按月給付原告新臺幣
壹佰壹拾伍元。
被告甲○○、巳○○應自民國九十八年四月十五日起至履行主文
第三項之日止，按月給付原告新臺幣壹佰肆拾伍元。
被告己○○應自民國九十八年四月十五日起至履行主文第四項之
日止，按月給付原告新臺幣參拾元。
被告癸○○應自民國九十八年四月十五日起至履行主文第五項之
日止，按月給付原告新臺幣壹佰零玖元。
被告辛○○應自民國九十八年四月十五日起至履行主文第六項之
日止，按月給付原告新臺幣壹佰貳拾參元。
被告子○○、丑○○應自民國九十八年四月十五日起至履行主文
第七項之日止，按月給付原告新臺幣伍拾元。
原告其餘之訴駁回。
訴訟費用由被告寅○○負擔七分之一，被告乙○○、丁○○、丙○○、戊○○、辰○○負擔七分之一，被告甲○○、巳○○負擔
七分之一，被告己○○負擔七分之一，被告癸○○負擔七分之一
，被告辛○○負擔七分之一，被告子○○、丑○○負擔七分之一
。
本判決第一至七項，於原告分別以新臺幣貳拾肆萬陸仟柒佰貳拾
伍元、新臺幣壹拾貳萬肆仟玖佰陸拾玖元、新臺幣壹拾伍萬捌仟
零柒拾壹元、新臺幣參萬貳仟伍佰參拾參元、新臺幣壹拾壹萬玖
仟壹佰伍拾參元、新臺幣壹拾參萬參仟捌佰參拾肆元、新臺幣伍
萬參仟玖佰陸拾伍元供擔保後，得假執行。本判決第八至十四項
，於原告分別以新臺幣伍仟捌佰捌拾貳元、新臺幣貳仟參佰捌拾
肆元、新臺幣參仟零壹拾伍元、新臺幣陸佰貳拾壹元、新臺幣貳
仟貳佰柒拾貳元、新臺幣貳仟伍佰伍拾參元、新臺幣壹仟零貳拾
玖元供擔保後，得假執行。本判決第十五至二十一項，於原告分
別於各期給付新臺幣玖拾肆元、新臺幣參拾捌元、新臺幣肆拾捌
元、新臺幣壹拾元、新臺幣參拾陸元、新臺幣肆拾壹元、新臺幣
壹拾柒元供擔保後，得假執行。
原告其餘假執行之聲請駁回。
    事實及理由
壹、程序事項
一、按當事人死亡者，訴訟程序在有繼承人、遺產管理人或其他
    依法令應續行訴訟之人承受其訴訟以前當然停止，民事訴訟
    法第168 條定有明文。但於當事人有委任訴訟代理人時，不
    適用之，民事訴訟法第173 條亦有明文。查被告丑○○業於
    原告起訴後之民國99年3月4日死亡，有個人基本資料查詢結
    果在卷可參，雖未經其繼承人承受訴訟，然因被告丑○○有
    委任訴訟代理人即被告子○○，故本件第一審訴訟程序並不
    當然停止，仍得繼續進行，合先敘明。
二、按當事人喪失訴訟能力或法定代理人死亡或其代理權消滅者
    ，有法定代理人或取得訴訟能力之本人，於得為承受時，應
    即為承受訴訟之聲明，民事訴訟法第170條、第175條定有明
    文。查原告之法定代理人原為呂天降，經改選後，由壬○○
    當選，並於99年6月1日就任，有當選證書在卷可稽，其於同
    月3 日具狀陳明承受訴訟，核與上述法律規定相符，應予准
    允。
三、按訴狀送達後，原告不得將原訴變更或追加他訴，但擴張或
    縮減應受判決事項之聲明者，不在此限，民事訴訟法第 255
    條第1項第2款定有明文。查原告訴之聲明原係：（一）被告
    寅○○應將坐落於宜蘭縣冬山鄉○○段215 地號土地（以下
    簡稱：215 地號土地）上之建物拆除（實際占有面積、位置
    以地政機關實測為準），將土地返還原告。（二）被告乙○○、辰○○、丁○○、丙○○、戊○○應共同將坐落於 215
    地號土地上之地上物除去（實際占有面積、位置以地政機關
    實測為準），將土地返還原告。（三）被告甲○○、巳○○
    、己○○、癸○○應將坐落於215 地號土地上之建物拆除（
    實際占有面積、位置以地政機關實測為準），將土地返還原
    告。（四）被告辛○○應將坐落於215 地號土地上之地上物
    拆除（實際占有面積、位置以地政機關實測為準），將土地
    返還原告。（五）被告子○○、丑○○應將坐落於215 地號
    土地上之作物拆除（實際占有面積、位置以地政機關實測為
    準），將土地返還原告。（六）被告寅○○應給付原告新臺
    幣（下同）14,336元，暨自起訴狀繕本送達翌日起至清償之
    日止按年息5％計算之利息，並自98年4月10 日起至履行第1
    項聲明日止，每月給付原告損害金239 元。（七）被告乙○○、辰○○、丁○○、丙○○、戊○○應給付原告8,193 元
    ，暨自起訴狀繕本送達翌日起至清償之日止按年息5％ 計算
    之利息，並自98年4月10日起至履行第2項聲明日止，每月給
    付原告損害金137 元。（八）被告甲○○、巳○○應給付原
    告21,736元，暨自起訴狀繕本送達翌日起至清償之日止按年
    息5％計算之利息，並自98年4月10日起至履行第3 項聲明日
    止，每月給付原告損害金362 元。（九）被告辛○○應給付
    原告11,010元，暨自起訴狀繕本送達翌日起至清償之日止按
    年息5％計算之利息，並自98年4月10日起至履行第4 項聲明
    日止，每月給付原告損害金183 元。（十）被告子○○、丑
    ○○應給付原告3,716 元，暨自起訴狀繕本送達翌日起至清
    償之日止按年息5％計算之利息，並自98年4月10日起至履行
    第5項聲明日止，每月給付原告損害金62 元。（十一）願供
    擔保，請准宣告假執行。嗣經地政事務所測量後，於99 年1
    月7 日民事準備一狀，變更其聲明為：（一）被告寅○○應
    將坐落於215地號土地上如附圖編號A1所示二層鐵皮屋（33.
    48平方公尺）予以拆除，並將其所佔用如附圖編號A1、A2（
    16.26 平方公尺）部分土地返還原告。（二）被告乙○○、
    辰○○、丁○○、丙○○、戊○○應共同將坐落215 地號土
    地上如附圖編號B部分所示土地上之鋼棚架（面積30.73平方
    公尺）予以拆除，並共同將其所占用附圖編號B 部分土地返
    還原告。（三）被告甲○○、巳○○應共同將坐落215 地號
    土地上如附圖編號C1部分所示之鐵皮屋及雨棚（9.72平方公
    尺）予以拆除，並共同將其所占用如附圖編號C1、C2（29.1
    5 平方公尺）部分土地返還原告。（四）被告己○○應將所
    占用坐落215地號土地上如附圖編號D部分所示土地（8.00平
    方公尺）返還原告。（五）被告癸○○應將坐落215 號土地
    上如附圖編號E1部分所示鐵皮屋（0.29平方公尺）及如附圖
    編號E2部分所示土地（29.01 平方公尺）上之圍牆拆除，並
    將其所占用如附圖編號E1、E2部分土地返還原告。（六）被
    告辛○○應將坐落215地號土地上如附圖編號G1 部分所示土
    地（32.91 平方公尺）上之圍牆拆除，並將其所占用如附圖
    編號G1、G2（5.87平方公尺）部分土地返還原告。（七）被
    告子○○、丑○○應共同將坐落215地號土地上如附圖編號I
    部分所示土地（13.27 平方公尺）上之作物除去，並共同將
    所占用如附圖編號I 部分土地返還原告。（八）被告寅○○
    應給付原告13,927元，暨自起訴狀繕本送達翌日起至清償日
    止按年息5％計算之利息，並自98年4月10日起至履行第1 項
    聲明之日止，每月給付原告損害金232 元。（九）被告乙○○、辰○○、丁○○、丙○○、戊○○應給付原告8,604 元
    ，暨自起訴狀繕本送達翌日起至清償日止按年息5％ 計算之
    利息，並自98年4月10日起至履行第2項聲明之日止，每月給
    付原告損害金143 元。（十）被告甲○○、巳○○應給付原
    告10,884元，暨自起訴狀繕本送達翌日起至清償日止按年息
    5％計算之利息，並自98年4月10日起至履行第3 項聲明之日
    止，每月給付原告損害金181 元。（十一）被告己○○應給
    付原告2,240 元，暨自起訴狀繕本送達翌日起至清償日止按
    年息5％計算之利息，並自98年4月10日起至履行第4 項聲明
    之日止，每月給付原告損害金73元。（十二）被告癸○○應
    給付原告8,204 元，暨自起訴狀繕本送達翌日起至清償日止
    按年息5％計算之利息，並自98年4月10日起至履行第5 項聲
    明之日止，每月給付原告損害金137 元。（十三）被告辛○○應給付原告10,858元，暨自起訴狀繕本送達翌日起至清償
    之日止按年息5％計算之利息，並自98年4月10日起至履行第
    6項聲明之日止，每月給付原告損害金181元。（十四）被告
    子○○、丑○○應給付原告3,716 元，暨自起訴狀繕本送達
    翌日起至清償日止按年息5％計算之利息，並自98年4月10日
    起至履行第7項聲明日止，每月給付原告損害金62元。（十
    五）願供擔保，請准宣告假執行。又於99年6月9日民事準備
    二狀，變更其聲明為：（一）被告寅○○應將坐落於215 地
    號土地上如附圖編號A1所示（33.48 平方公尺）土地上之二
    層鐵皮屋暨A3所示（10.93 平方公尺）鐵皮棚架跨越水利溝
    部分（下有鋼造小橋）予以拆除，並將其所佔用如附圖編號
    A1、A2（16.26 平方公尺）、A3部分土地返還原告。（二）
    被告乙○○、辰○○、丁○○、丙○○、戊○○應共同將坐
    落215地號土地上如附圖編號B部分所示土地上之鐵棚架（面
    積30.73平方公尺）予以拆除，並共同將其所占用附圖編號B
    部分土地返還原告。（三）被告甲○○、巳○○應共同將坐
    落215地號土地上如附圖編號C1 部分所示之鐵皮屋及雨棚（
    9.72平方公尺）予以拆除，並共同將其所占用如附圖編號C1
    、C2（29.15 平方公尺）部分土地返還原告。（四）被告己○○應將所占用坐落215地號土地上如附圖編號D部分所示土
    地（8.00平方公尺）返還原告。（五）被告癸○○應將坐落
    215號土地上如附圖編號E1部分所示鐵皮屋（0.29 平方公尺
    ）及如附圖編號E2部分所示土地（29.01 平方公尺）上之圍
    牆拆除，並將其所占用如附圖編號E1、E2部分土地返還原告
    。（六）被告辛○○應將坐落215 地號土地上如附圖編號G1
    部分所示土地（32.91 平方公尺）上之圍牆拆除，並將其所
    占用如附圖編號G1部分土地返還原告。（七）被告子○○、
    丑○○應共同將坐落215地號土地上如附圖編號I部分所示土
    地（13.27 平方公尺）上之作物除去，並共同將所占用如附
    圖編號I 部分土地返還原告。（八）被告寅○○應給付原告
    17,646 元，暨自起訴狀繕本送達翌日起至清償日止按年息5
    ％計算之利息，並自98年4月15日起至履行第1項聲明之日止
    ，每月給付原告損害金283 元。（九）被告乙○○、辰○○
    、丁○○、丙○○、戊○○應給付原告8,938 元，暨自起訴
    狀繕本送達翌日起至清償日止按年息5％ 計算之利息，並自
    98年4月15日起至履行第2項聲明之日止，每月給付原告損害
    金143元。（十）被告甲○○、巳○○應給付原告11,306 元
    ，暨自起訴狀繕本送達翌日起至清償日止按年息5％ 計算之
    利息，並自98年4月15日起至履行第3項聲明之日止，每月給
    付原告損害金181元。（十一）被告己○○應給付原告2,327
    元，暨自起訴狀繕本送達翌日起至清償日止按年息5％ 計算
    之利息，並自98年4月15日起至履行第4項聲明之日止，每月
    給付原告損害金73元。（十二）被告癸○○應給付原告8,52
    2元，暨自起訴狀繕本送達翌日起至清償日止按年息5％計算
    之利息，並自98年4月15日起至履行第5項聲明之日止，每月
    給付原告損害金137元。（十三）被告辛○○應給付原告9,5
    72元，暨自起訴狀繕本送達翌日起至清償之日止按年息5％
    計算之利息，並自98年4月15日起至履行第6項聲明之日止，
    每月給付原告損害金153 元。（十四）被告子○○、丑○○
    應給付原告3,832 元，暨自起訴狀繕本送達翌日起至清償日
    止按年息5％計算之利息，並自98年4月15日起至履行第7 項
    聲明日止，每月給付原告損害金62元。（十五）願供擔保，
    請准宣告假執行。原告就其聲明之變更核與上述規定相合，
    應予准許。
四、被告乙○○、辰○○、丁○○、丙○○、戊○○經合法通知
    ，未於言詞辯論期日到場；被告子○○、丑○○經合法通知
    ，未於最終言詞辯論期日到場，經核無民事訴訟法第386 條
    所列各款情形，爰依原告之聲請，由其一造辯論而為判決。
貳、實體事項
一、原告主張：215 地號土地之地目為水，為原告所有，本屬水
    路，因年代久遠，水流自然沖刷，產生水路向西南位移而佔
    用西南側鄰地，而215 地號土地東北岸部分，則遭毗鄰地主
    即被告等人無權占用，被告寅○○無權佔用附圖編號A1、A2
    、A3部分土地；被告乙○○、辰○○、丁○○、丙○○、戊○○無權佔用附圖編號B 部分土地；被告甲○○、巳○○無
    權佔用附圖編號C1、C2部分土地；被告己○○無權佔用附圖
    編號D部分土地；被告癸○○無權佔用附圖編號E1、E2 部分
    土地；被告辛○○無權佔用附圖編號G1部分土地；被告子○○、丑○○無權佔用附圖編號I部分土地，爰依民法第767條
    訴請被告排除侵害，返還所有物。又被告無權占用系爭土地
    ，無法律上原因而受有使用系爭土地之利益，致原告受有損
    害，並依民法第179 條規定，請求被告給付相當於租金之不
    當得利，謹按被告占用系爭土地之面積，依申報地價，以土
    地總價額年息5％計算起訴前5年間被告應給付之不當得利。
    被告寅○○應給付17,646元及至履行日止按月283 元；被告
    乙○○、辰○○、丁○○、丙○○、戊○○應給付8,938 元
    及至履行日止按月143元；被告甲○○、巳○○應給付11,30
    6元及至履行日止按月181元；被告己○○應給付2,327 元及
    至履行日止按月73元；被告癸○○應給付8,522 元及至履行
    日止按月137元；被告辛○○應給付9,572元及至履行日止按
    月153元；被告子○○、丑○○應給付3,832元及至履行日止
    按月62元之不當得利等語。並聲明：（一）被告寅○○應將
    坐落於215地號土地上如附圖編號A1所示（33.48平方公尺）
    土地上之二層鐵皮屋暨A3所示（10.93 平方公尺）鐵皮棚架
    跨越水利溝部分（下有鋼造小橋）予以拆除，並將其所佔用
    如附圖編號A1、A2（16.26平方公尺）、A3 部分土地返還原
    告。（二）被告乙○○、辰○○、丁○○、丙○○、戊○○
    應共同將坐落215地號土地上如附圖編號B部分所示土地上之
    鐵棚架（面積30.73 平方公尺）予以拆除，並共同將其所占
    用附圖編號B 部分土地返還原告。（三）被告甲○○、巳○○應共同將坐落215地號土地上如附圖編號C1 部分所示之鐵
    皮屋及雨棚（9.72平方公尺）予以拆除，並共同將其所占用
    如附圖編號C1、C2（29.15 平方公尺）部分土地返還原告。
    （四）被告己○○應將所占用坐落215 地號土地上如附圖編
    號D部分所示土地（8.00 平方公尺）返還原告。（五）被告
    癸○○應將坐落215號土地上如附圖編號E1 部分所示鐵皮屋
    （0.29平方公尺）及如附圖編號E2部分所示土地（29.01 平
    方公尺）上之圍牆拆除，並將其所占用如附圖編號E1、E2部
    分土地返還原告。（六）被告辛○○應將坐落215 地號土地
    上如附圖編號G1部分所示土地（32.91 平方公尺）上之圍牆
    拆除，並將其所占用如附圖編號G1部分土地返還原告。（七
    ）被告子○○、丑○○應共同將坐落215 地號土地上如附圖
    編號I部分所示土地（13.27平方公尺）上之作物除去，並共
    同將所占用如附圖編號I 部分土地返還原告。（八）被告寅
    ○○應給付原告17,646元，暨自起訴狀繕本送達翌日起至清
    償日止按年息5％計算之利息，並自98年4月15日起至履行第
    1項聲明之日止，每月給付原告損害金283元。（九）被告乙○○、辰○○、丁○○、丙○○、戊○○應給付原告 8,938
    元，暨自起訴狀繕本送達翌日起至清償日止按年息 5％計算
    之利息，並自98年4月15日起至履行第2項聲明之日止，每月
    給付原告損害金143 元。（十）被告甲○○、巳○○應給付
    原告11,306元，暨自起訴狀繕本送達翌日起至清償日止按年
    息5％計算之利息，並自98年4月15日起至履行第3 項聲明之
    日止，每月給付原告損害金181 元。（十一）被告己○○應
    給付原告2,327 元，暨自起訴狀繕本送達翌日起至清償日止
    按年息5％計算之利息，並自98年4月15日起至履行第4 項聲
    明之日止，每月給付原告損害金73元。（十二）被告癸○○
    應給付原告8,522 元，暨自起訴狀繕本送達翌日起至清償日
    止按年息5％計算之利息，並自98年4月15日起至履行第5 項
    聲明之日止，每月給付原告損害金137 元。（十三）被告辛○○應給付原告9,572 元，暨自起訴狀繕本送達翌日起至清
    償之日止按年息5％計算之利息，並自98年4月15日起至履行
    第6項聲明之日止，每月給付原告損害金153元。（十四）被
    告子○○、丑○○應給付原告3,832 元，暨自起訴狀繕本送
    達翌日起至清償日止按年息5％計算之利息，並自98年4月15
    日起至履行第7項聲明日止，每月給付原告損害金62 元。（
    十五）願供擔保，請准宣告假執行。
二、被告則以：
（一）被告寅○○稱：希望能夠價購，不要拆除，擔心河道變更
      後有影響等語，資為抗辯。
（二）被告甲○○、巳○○稱：被告甲○○、巳○○購買房屋時
      ，並不清楚土地之界址。建商於建屋完成時將毗鄰水路之
      溝渠堤岸，以磚塊水泥沏高，地面以土方填平。今始知當
      時曾遭原告取締，經訴外人黃添丁前於農田水利會冬山工
      作站協調後，被告甲○○、巳○○同意嗣日後重修水路溝
      渠時願配合拆除。由於水路圳溝深邃，溝底距房屋地面深
      達1.9 公尺，如逢豪雨或上游閘門排水，水勢大又湍急，
      考量居家生命、財產安全，乃在溝渠護堤旁加裝護欄，實
      屬不得已。另215 地號土地上之水路，並非原告所述因年
      代久遠自然沖刷移位，該水路溝渠是以石頭及水泥修築，
      完工迄今已二十年，如原告於修築溝渠前曾辦理土地複丈
      鑑界，當不至發生水路偏離，衍生土地占用等糾紛。又圳
      溝及護堤經常雜草叢生，且有沈積物，被告時常主動清理
      ，對原告亦有相當貢獻，原告請求不當得利有失公允，訴
      訟費用應由原告自行吸收，請暫准維持現狀，待水路溝渠
      發包施工時，被告甲○○、巳○○再配合拆除等語，資為
      抗辯。
（三）被告己○○、癸○○稱：被告己○○、癸○○購買房屋時
      ，並不清楚土地之界址。建商於建屋完成時將毗鄰水路之
      溝渠堤岸，以磚塊水泥沏高，地面以土方填平。今始知當
      時曾遭原告取締，經訴外人黃添丁前於農田水利會冬山工
      作站協調後，被告己○○、癸○○同意日後重修水路溝渠
      時配合拆除。但由於水路圳溝深邃，溝底距房屋地面深達
      1.9 公尺，如逢豪雨或上游閘門排水，水勢大又湍急，考
      量居家生命、財產安全，請暫准維持現狀，待水路溝渠發
      包施工時，再配合拆除。另215 地號土地上之水路，並非
      原告所述因年代久遠自然沖刷移位，該水路溝渠是以石頭
      及水泥修築，完工迄今已二十年，如原告於修築溝渠前曾
      辦理土地複丈鑑界，當不至發生水路偏離，衍生土地占用
      等糾紛。原告未依規定辦理鑑界，且在前地主建屋時同意
      排水、圳堤、砌築花台，如今求償不當得利金，不合理亦
      不公道等語，資為抗辯。
（四）被告辛○○稱：房舍左側為排水溝渠，前方為大排，雨季
      時大排水量充沛，水流湍急。被告辛○○知悉水利用地非
      被告所有，因此於房舍完工後曾洽原告表達願承購或租用
      ，然原告回覆表示無承租及出售方案，被告辛○○基於安
      全考量乃構築圍牆作為安全防護措施，絕無占有之意。被
      告辛○○也願意配合施工，拆除圍牆，然拆除圍牆後，水
      路溝渠並未立即修築，恐威脅居家生命財產，請暫准維持
      現狀，於水路溝渠發包施工時，再配合拆除。被告辛○○
      於水利地上建築圍牆純係為安全考量，並無搭建任何遮蔽
      物作為私人空間，故無不當取得利益，且被告辛○○早已
      表達承租之意，係原告拒絕，現卻以租金名目求償，實有
      欠公平等語，資為抗辯。
（五）被告子○○、丑○○則以：願意將佔用之土地返還原告等
      語。
（六）被告乙○○、辰○○、丁○○、丙○○、戊○○經合法通
      知未於言詞辯論期日到場，亦未提出書狀作何聲明或陳述
      。
三、得心證之理由：
（一）被告對於原告所主張：215 地號土地為原告所有，遭被告
      寅○○無權佔用附圖編號A1、A2、A3所示部分土地；被告
      乙○○、辰○○、丁○○、丙○○、戊○○無權佔用附圖
      編號B 所示部分土地；被告甲○○、巳○○無權佔用附圖
      編號C1、C2所示部分土地；被告己○○無權佔用附圖編號
      D所示部分土地；被告癸○○無權佔用附圖編號E1、E2 所
      示部分土地；被告辛○○無權佔用附圖編號G1所示部分土
      地；被告子○○、丑○○無權佔用附圖編號I 所示部分土
      地等情，並無爭執，未為有何合法佔用權源之抗辯，且均
      願意配合拆除坐落於215 地號土地上之地上物，是原告所
      主張被告無權佔用215地號土地之事實應堪認定。
（二）按無法律上之原因而受利益，致他人受損害者，應返還其
      利益，民法第179 條前段定有明文。又無權占有他人土地
      ，可能獲得相當於租金之利益，此為社會通常之觀念，最
      高法院61年台上字第1695號著有判例可資參照。查被告無
      權佔用原告所有之215 地號土地，因此獲有相當於租金之
      利益，致原告受有相當於租金之損害，是原告依不當得利
      之法律關係，訴請被告給付起訴前5年內（93年4月15日至
      98年4月14 日）相當於租金之利益及自起訴狀繕本送達翌
      日起至清償日止按週年利率5％ 計算之遲延利息，暨自起
      訴日（98年4月15 日）起至履行日止按月計算相當於租金
      之利益，應屬有據。原告甲○○、巳○○雖辯稱：圳溝及
      護堤經常雜草叢生，且有沈積物，被告時常主動清理，對
      原告亦有相當貢獻，原告請求不當得利有失公允云云，惟
      原告甲○○、巳○○對圳溝、護堤之維護與其無權佔用21
      5 地號土地，獲有使用利益乙情係屬別事，倘原告甲○○
      、巳○○因維護圳溝、護堤而有費用支出者，仍得另行起
      訴請求，尚不得以此否認原告本於不當得利法律關係對被
      告所為之請求，是此部分辯解尚無可採。
（三）按城市地方房屋之年租金，以不得超過土地及其建築物申
      報總價額年息10％為限，土地法第97條第1 項定有明文。
      又所謂「土地及其建築物之總價額」，土地價額依法定地
      價，建築物價額依該管直轄市或縣（市）地政機關估定之
      價額，又法定地價係指土地所有權人依土地法所申報之地
      價，土地法施行法第25條、土地法第148 條亦分別定有明
      文。查215地號土地93年至95 年之申報地價為每平方公尺
      1,200元，96年至98年之申報地價為每平方公尺1,120元，
      有215 地號土地地價第二類謄本附卷可考，則被告無權占
      有原告之土地，所能獲得之利益自以不超過土地申報價額
      年息10％為限。本院審酌被告無權佔用之215 地號土地係
      水利地，經濟利用價值不高，除被告黃志方佔用之附圖編
      號A1、A2、A3部分係位於全聯社後方，供商業使用外，其
      餘部分均為被告住家堆置雜物或自行利用，附近多為住戶
      ，鄰近全聯社，日常生活堪稱便利等情，有勘驗筆錄及現
      場照片在卷可參，因認計算原告所受之損害，就被告黃志
      方佔用部分應以年息5％，其餘被告佔用部分應以年息4％
      計算為適當。依此標準，自原告98年4月14 日起訴，案件
      繫屬於本院之時起往前回溯5年內，被告寅○○應給付17,
      646 元；被告乙○○、丁○○、丙○○、戊○○、辰○○
      應給付7,151元；被告甲○○、巳○○應給付9,045元；被
      告己○○應給付1,862元；被告癸○○應給付6,817元；被
      告辛○○應給付7,658元；被告子○○、丑○○應給付3,0
      87元（計算式詳如附表）。另自98年4月15 日起至被告返
      還其佔用215地號土地時止，被告寅○○應按月給付283元
      ；被告乙○○、丁○○、丙○○、戊○○、辰○○應按月
      給付115元；被告甲○○、巳○○應按月給付145元；被告
      己○○應按月給付30元；被告癸○○應按月給付109 元；
      被告辛○○應按月給付123 元；被告子○○、丑○○應按
      月給付50元（計算式詳如附表）。
四、綜上所述，原告依民法第767 條規定訴請被告拆除如附圖所
    示編號A1、A3、B、C1、E1部分之地上物及 J、K連線、L、M
    、N、O連線之圍牆，將A1、A2、A3、B、C1、C2、D、E1、E2
    、G1、I部分土地騰空返還原告，併依民法第179條不當得利
    之法律關係，請求被告給付起訴前5 年暨起訴後至返還土地
    時之不當得利（詳如附表），核屬有據，應予准允。惟原告
    逾前揭範圍請求部分，則無理由，應予駁回。又起訴狀繕本
    於98年4月21 日送達被告甲○○、巳○○、己○○、癸○○
    ；於98年4月22 日送達被告子○○、丑○○，有送達證書在
    卷可參，是被告甲○○、巳○○、己○○、癸○○部分之遲
    延利息應自98年4月22 日起算；被告子○○、丑○○部分之
    遲延利息應自98年4月23 日起算。被告寅○○部分則係於98
    年4月23日寄存送達於臺北市○○路333號五分埔派出所，有
    送達證書附卷可考，依民事訴訟法第138條第2項規定，自寄
    存之日起經10日，即98年5月3日生送達效力，是其遲延利息
    應自98年5月4日起算。就被告乙○○、丁○○、丙○○、戊○○、辰○○部分，被告丁○○、丙○○、戊○○、辰○○
    係於98年4月23 日寄存送達於臺北縣三重市厚德派出所，於
    98年5月3日生送達效力，被告乙○○則應受送達處所不明，
    經原告聲請公示送達後，其登載新聞紙之最後日為98年11月
    24日，有送達證書、臺灣新生報及公示送達證書在卷可考，
    依民事訴訟法第152條規定，自最後登載日起經20 日，即98
    年12月14日午夜12時生送達效力。原告就此於99年4月8日言
    詞辯論時主張以起訴狀繕本之最後送達日之翌日起算遲延利
    息，則原告請求被告乙○○、丁○○、丙○○、戊○○、辰
    ○○給付之法定遲延利息應自最後送達生效之翌日即98年12
    月15日起算。就被告辛○○部分，係於98年4月23 日寄存於
    冬山派出所，有送達證書在卷可稽，自寄存之日起經10日，
    即98年5月3日生送達效力，是其遲延利息應自98年5月4日起
    算。
五、原告陳明願供擔保聲請宣告假執行，就其勝訴部分核無不合
    ，爰酌定相當之擔保金額准許之。至原告敗訴部分，其假執
    行之聲請即失所附麗，應予駁回。
六、本件事證已臻明確，兩造其餘攻擊、防禦方法，核與判決結
    果不生影響，毋庸一一論述，併此敘明。
七、訴訟費用負擔之依據：民事訴訟法第79條、第85條第1 項前
    段。
中    華    民    國    99    年     8    月    13    日
                  臺灣宜蘭地方法院民事庭
                      法  官  楊坤樵
正本係照原本作成。
如不服本判決，應於判決送達後20日內提出上訴狀（須附繕本）
。
中    華    民    國    99    年    8     月    13    日
                      書記官  吳文雄
附表：
一、被告寅○○部分
1.93年4月15日至95年12月31日租金：1,200元×（33.48+16.26+
  10.93）平方公尺×5％×（2+261/365）年＝9,883元（小數點
  以下四捨五入）
2.96年1月1日至98年4月14日租金：1,120元×（33.48+16.26+10
  .93）平方公尺×5％×（2+104/365）年＝7,763元（小數點以
  下四捨五入）
3.93年4月15日至98年4月14日租金：9,883元+7,763 元＝17,646
  元
4.自98年4月15日每月租金：1,120 元×（33.48+16.26+10.93）
  平方公尺×5％÷12月＝283元（小數點以下四捨五入）
二、被告乙○○、丁○○、丙○○、戊○○、辰○○部分
1.93年4月15日至95年12月31日租金：1,200元×30.73 平方公尺
  ×4％×（2+261/365）年＝4,005 元（小數點以下四捨五入）
2.96 年1月1日至98年4月14日租金：1,120元×30.73 平方公尺×
  4％×（2+104/365）年＝3,146元（小數點以下四捨五入）
3.93年4月15日至98年4月14日租金：4,005元+3,146元＝7,151元
4.自98年4月15日每月租金：1,120元×30.73平方公尺×4％÷12
  月＝115元（小數點以下四捨五入）
三、被告甲○○、巳○○部分
1.93年4月15日至95年12月31日租金：1,200 元×（9.72+29.15）
  平方公尺×4％×（2+261/365）年＝5,066 元（小數點以下四
  捨五入）
2.96年1月1日至98年4月14日租金：1,120元×（9.72+29.15）平
  方公尺×4％×（2+104/365）年＝3,979 元（小數點以下四捨
  五入）
3.93年4月15日至98年4月14日租金：5,066元+3,979元＝9,045元
4.自98年4月15日每月租金：1,120元×（9.72+29.15）平方公尺
  ×4％÷12月＝145元（小數點以下四捨五入）
四、被告己○○部分
1.93年4月15日至95年12月31日租金：1,200元×8平方公尺×4％
  ×（2+261/365）年＝1,043元（小數點以下四捨五入）
2.96年1月1日至98年4月14日租金：1,120元×8 平方公尺×4％×
  （2+104/365）年＝819元（小數點以下四捨五入）
3.93年4月15日至98年4月14日租金：1,043元+819元＝1,862元
4.自98年4月15日每月租金：1,120元×8平方公尺×4％÷12月＝
  30元（小數點以下四捨五入）
五、被告癸○○部分
1.93年4月15日至95年12月31日租金：1,200元×（0.29+29.01）
  平方公尺×4％×（2+261/365）年＝3,818 元（小數點以下四
  捨五入）
2.96年1月1日至98年4月14日租金：1,120元×（0.29+29.01）平
  方公尺×4％×（2+104/365）年＝2,999 元（小數點以下四捨
  五入）
3.93年4月15日至98年4月14日租金：3,818元+2,999元＝6,817元
4.自98年4月15日每月租金：1,120元×（0.29+29.01）平方公尺
  ×4％÷12月＝109元（小數點以下四捨五入）
六、被告辛○○部分
1.93年4月15日至95年12月31日租金：1,200元×32.91平方公尺×
  4％×（2+261/365）年＝4,289元（小數點以下四捨五入）
2.96年1月1日至98年4月14日租金：1,120元×32.91平方公尺×4
  ％×（2+104/365）年＝3,369元（小數點以下四捨五入）
3.93年4月15日至98年4月14日租金：4,289元+3,369元＝7,658元
4.自98年4月15日每月租金：1,120元×32.91平方公尺×4％÷12
  月＝123元（小數點以下四捨五入）
七、被告子○○、丑○○部分
1.93年4月15日至95年12月31日租金：1,200元×13.27平方公尺×
  4％×（2+261/365）年＝1,729元（小數點以下四捨五入）
2.96年1月1日至98年4月14日租金：1,120元×13.27平方公尺×4
  ％×（2+104/365）年＝1,358元（小數點以下四捨五入）
3.93年4月15日至98年4月14日租金：1,729元+1,358元＝3,087元
4.自98年4月15日每月租金：1,120元×13.27平方公尺×4％÷12
  ＝50元（小數點以下四捨五入）

司法院資訊處製作；財團法人民間司法改革基金會備份。
